【裁判字號】    98,訴,2140
【裁判日期】    991014
【裁判案由】    侵權行為損害賠償
【裁判全文】
臺灣板橋地方法院民事判決              98年度訴字第2140號
原      告  甲○○
訴訟代理人  乙○○
被      告  丙○○
上列當事人間請求侵權行為損害賠償事件，經本院於民國99年9
月30日言詞辯論終結，判決如下：
    主  文
被告應給付原告新臺幣貳拾玖萬壹仟伍佰壹拾肆元，及自民國九
十九年四月二日起至清償日止，按年息百分之五計算之利息。原
告其餘之訴駁回。
訴訟費用由被告負擔十分之二，餘由原告負擔。
本判決第一項得假執行。
    事實及理由
一、原告主張：
  (一)被告於民國97年3月30日夜間，騎乘車號JSE-860號普通重型
    機車（下稱系爭機車），沿臺北縣板橋市○○路往臺北方向
    行駛，於同日19時50分許，行經臺北縣板橋市○○路422號
    前，本應注意車前狀況，隨時採取必要之安全措施，且依當
    時天候晴、夜間有照明、市區○○道路○路面乾燥無缺陷、
    無障礙物之情形，並非不能注意，竟疏未注意及此，適有原
    告在設有中央分隔島之路段，未注意左右來車，違規穿越道
    路，兩人因此在上開路段之中央車道發生碰撞，致原告受有
    頭部外傷、蜘蛛網膜下出血、腦水腫、意識昏迷、下唇裂傷
    之傷害，爰本於侵權行為法律關係請求被告賠償。
  (二)茲就原告請求金額說明於下：
    (1)醫療費用：已支出部分為新臺幣（下同）9萬1,654元；預
      估支出部分，自99年4月1日起算10年，共31萬1,700元。
      合計40萬3,354元。
    (2)看護費用：已支出部分為66萬3,340元；預估支出部分，
      計10年，計306萬元。合計372萬3,340元。
    (3)就醫交通費：共支出6,440元
    (4)慰撫金100萬元。
      合計513萬6,694元，扣除原告應負擔1/2過失比例後，為
      256萬8,347元，再扣除強制險所領得67萬1,348元及被告
      已支付16萬8,945元後，尚餘172萬8,054元。
  (三)併為聲明：被告應給付原告172萬8,054元及自99年4月2日起
    至清償日止，按年息5%計算之利息。
二、被告抗辯：
  (一)事發當時被告騎乘系爭機車因前方屬右轉彎準備上光復橋往
    台北市方向，原告當時所住位置，即在事發地巷子後方，因
    原告為節省時間與距離，違規橫跨馬路，且未注意來車，始
    生本件車禍。肇於事發當日天候況並不好，現場照明狀況亦
    不好（旁邊商家並無營業），只有一盞路燈。原告又身著深
    色外套。被告並沒有超速，於機車行進間，因照明狀況不佳
    ，對於著深色衣服忽然穿越馬路之人，本不易察覺。而且在
    上橋前右方有兩條巷子，時常有車子穿出，因此，被告將注
    意力集中於右方及前方，因此無法察覺從左方跑到被告前方
    之原告，應難認有應注意但未注意之過失。
  (二)對於原告已支出醫療費用、看護費用部分，除牙科部分，被
    告否認之外，其餘只要有單據，被告不爭執。但就有終生請
    看護照料部分，被告則有意見。另被告已給付原告16萬8,94
    5元。而原告所領得強制險金額應予扣除。
  (三)併為答辯聲明：原告之訴駁回。
三、原告主張：被告於97年3月30日夜間，騎乘系爭機車，沿臺
    北縣板橋市○○路往臺北方向行駛，於同日19時50分許，行
    經臺北縣板橋市○○路422號前，本應注意車前狀況，隨時
    採取必要之安全措施，且依當時天候晴、夜間有照明、市區
    ○○道路、路面乾燥無缺陷、無障礙物之情形，並非不能注
    意，竟疏未注意及此，適有原告在設有中央分隔島之路段，
    未注意左右來車，違規穿越道路，兩人因此在上開路段之中
    央車道發生碰撞，致原告受有頭部外傷、蜘蛛網膜下出血、
    腦水腫、意識昏迷、下唇裂傷之傷害，爰本於侵權行為法律
    關係請求被告賠償等情。被告則以，依事發當時之照明狀況
    及原告穿越馬路時身著深色衣物等情，被告並來不及反應原
    告會然出現，故車禍之發生應係原告之過失等語為辯。經查
    ：
  (一)本件事故發生前被告騎乘系爭機車由中山路往台北方向行駛
    ，該路段為3線道（內側及中間車道各寬約3.7公尺），被告
    行駛於中間線道。而原告係跨越分隔島由內側車道走向外側
    車道，雙方於中間車道發生碰撞。撞擊位置為車前頭。發生
    時間則為夜間有照明等情，有道路交通事故調查報告表1份
    在卷可佐。被告於警訊時則陳稱：第一次撞擊位置為「龍頭
    左前側」、車速50公里/小時、當天路況良好、天候陰、視
    線普通、無障礙物及於事故發生後車輛並無移動，移動前警
    方已至事故現場標繪位置等語，有警訊筆錄為佐。經本院調
    查結果，認本件肇事主因固肇於原告明知於設有分隔島之路
    段，不得穿越道路，竟擅自跨越分隔島穿越，且於穿越時未
    注意來車之重大過失。惟肇事前被告既行駛位置於中間車道
    ，並非內側車道；以被告時速50公里，換算秒速約13.8公尺
    ；而兩造碰撞前，原告尚須步行穿過內線車道（3.7公尺）
    ，以步行花費時間通過內側車道至少2秒計；撞擊點復在系
    爭機車車前頭，縱現場照明狀況並非良好，衡諸一般經驗法
    則，被告於撞擊前，仍有相當距離得發現原告跨越分隔島，
    而有未注意車前狀況之過失。是被告抗辯：伊並無過失云云
    ，並無可採。至原告抗辯：肇事時被告車速應不止50公里一
    節，並未提出任何證據以供本院審酌，此部分主張，並無可
    採，附此敘明。
  (二)基上，被告夜晚駕駛系爭機車，未注意車前狀況，為肇事次
    因。雖原告於設有分隔島之路段，擅自跨越分隔島穿越，且
    於穿越時未注意來車，為肇事主因，惟仍不礙被告確有過失
    傷害他人之情事，故原告本於侵權行為法律關係請求被告就
    原告所受損害負賠償之責，於法即屬有據。惟按損害之發生
    或擴大，被害人與有過失者，法院得減輕賠償金額，或免除
    之，民法第217條第1項定有明文。承前述，原告對本件事故
    之發生既應負肇事主因之責，其與有過失，應堪認定，本院
    認原告應就車禍發生之原因負70%過失責任，爰依前開法律
    規定減輕被告賠償金額之70%，併此敘明。
四、按因故意或過失，不法侵害他人權利者，應負損害賠償責任
    。次按不法侵害他人之身體或健康者，對於被害人因此喪失
    或減少勞動能力，或增加生活上需要時，應負損害賠債責任
    。又按不法侵害他人之身體、健康者，被害人雖非財產上之
    損害，亦得請求賠償相當之金額。民法第184條第1項前段、
    第193條第1項、第195條第1項分別定有明文。茲就原告請求
    金額，臚列說明於下：
  (一)醫療費用：原告主張，其於受傷後已支出醫療費用9萬1,654
    元；預估支出部分，自99年4月1日起算10年，計31萬1,700
    元，合計受損40萬3,354元等情。查：
    (1)關於已支出醫療費（算至99年3月31日止）部分：
      被告對於已支出醫療費用，其中台北市立聯合醫院函覆
        6萬553元（自97年3月30日起至99年5月5日止，詳本院
        卷第194至197頁）；國光中醫診所函覆6,600元（97年
        10 月18日起至99年5月止，詳本院卷第198、199頁）；
        新光醫院函覆1萬8,936元（97年3月30日起至97年4月7
        日止，詳本院卷第200至202頁）；西園醫院函覆2,525
        元（97年3月30日起至97年5月24日止，詳本院卷第203
        至208頁）；劉桂蘭中醫診所函覆300元（98年6月12日
        起至98年6月26日止，詳本院卷第210頁），合計8萬
        8,914 元（60,553+6,600+18,936+2,525+300= 88,914
        ），並無爭執。再扣除台北市立聯合醫院99年4月及5月
        醫療費用支出980元後（以每月490元計，共980元，計
        算方式詳後述，此部分金額另列計於預估醫療費，附此
        敘明。），此部分原告得請求金額為8萬7,934元。
      另有關於原告主張：其因車禍發生，牙齒受損，致受有
        2萬100元損害等情，業據提出西寧安泰牙醫診所收據2
        紙及診斷證明書1份為證（詳本院卷第216至218頁）。
        被告對於前開書證形式之真正未有爭執，僅辯以：應與
        本件車禍所受傷害無關等語。經本院審酌，原告因本件
        車禍發生受有頭部外傷、蜘蛛網膜下出血、腦水腫、意
        識昏迷、下唇裂傷之傷害等情，有診斷證明書（詳本院
        卷第101頁）在卷可佐，顯然因車禍致其頭部（包含臉
        部下唇部位）受有外傷；再參照前述西寧安泰牙醫診所
        所出具診所證明乃載「因意外撞擊，牙齒斷裂，牙髓暴
        露，施以根管治療及牙橋復形」等情，應可認此部分醫
        療費用之支出，乃肇於車禍意外撞擊所致。故原告此部
        分之請求，應屬有據。
      合計原告得請求金額為10萬8,034元。原告僅請求其中9
        萬1,654元，並未逾上開得請求金額，自應准許。
    (2)再關於預估醫療費用（自99年4月1日起算10年）部分：
      經本院依聲請函詢台北市立聯合醫院，經於99年1月25
        日以北市醫興字第09930413300號函覆：原告為創傷性
        腦傷，此腦部損傷乃係不可逆之傷害所遺存之後遺症，
        在家期間多次發生半夜起床跌倒之事件，終身需人照顧
        應屬必要。原告目前每28日至復健科回診1次，藥物包
        含創傷後使用之促腦循環之藥物、抑制創傷後長期暈眩
        之藥物、降血壓藥等。原則需終身服用，每次自費負擔
        包括本院區之掛號費50元、區域醫院部分負擔240元、
        藥品部分負擔約200元等情（詳本院卷第77頁）。是原
        告主張：其有終身治療必要一節，應屬有據。惟以每28
        日支出490元（50+240+200=490）為必要。
      又原告為31年12月11日生（詳本院卷第39頁），於事故
        發生時（97年3月31日）為65歲，依卷附97年臺灣省簡
        易生命表（女性）所示，其尚有平均餘命20.25年，則
        扣除前已支出醫療費用（至99年3月止），原告主張其
        得再請求10年，既未逾平均餘命年限，於法自屬有據。
      即以每年13次計（365/28=13）；每年花費6,370元（13
        *490=6,370），依霍夫曼法計算，扣除中間利息後，此
        部分得請求金額為5萬2,733元。逾此部分請求則屬無據
        。
        年別5%複式霍夫曼計算法（第一年不扣除中間利息），
        其計算式為：[6370*8.00000000（此為應受扶養10年之
        霍夫曼係數）]=52733（小數點以下四捨五入）
    (3)基上，此部分原告得請求金額為14萬4,387元（91,654+52
      ,733=144,387）。
  (二)看護費用：原告主張，其因車禍發生，有請看護必要，並支
    出看護費用66萬3,340元；另預估支出部分，計10年，共306
    萬元，合計372萬3,340元等情。查：
    (1)關於原告於車禍受傷後，有終身僱請看護照料必要一節，
      已如前述，有台北市立聯合醫院北市醫興字第0993041330
      0號函在卷可佐。則原告請求已支出看護費用及預估10年
      看護費用，於法均無不合。
    (2)關於已支出看護費（算至99年3月31日止）部分：
      觀諸卷附單據，包含97年4月8日12時起至同年4月13 日
      12時止（5日，每日1,900元），共9,500元（詳本院卷第
      23頁）。97年4月13日12時起至97年4月18日12時止（5
      日，每日1,900元），共9,500元（詳本院卷第24日）。
      97年4月18日12時起至97年4月23日12時止（5日，每日
      1,900元），共9,500元（詳本院卷第25頁）。97年4月
      23日12時起至97年4月28日12時止（5日，每日1,900元）
      ，共9,500元（詳本院卷第26頁）。97年4月29日12時起
      至97年5月4日12時止（5日，每日1,900元），共9,500 元
      （詳本院卷第27頁）。97年5月4日12時起至97年5月9日
      12時止（5日，每日1,900元），共9,500元（詳本院卷第
      28頁）。97年5月9日12時起至97年5月14日12時止（5日
      ，每日1,900元），共9,500元（詳本院卷第29頁）。97
      年5月19日起至97年6月19日止（每日1,900元），共5 萬
      8,900元（詳調解卷第11頁）。97年6月23日起至99年3
      月31日（共92週又3天），每週6,000元，每日1,200元計
      ，共55萬5,600元（詳本院卷第40頁）。至合計68萬
      1,000元本院卷第40頁）。此部分原告請求金額66萬3,340
      元既未逾得請求金額，於法自屬據。
    (3)另關於預估看護費用（自99年4月1日起算10年）部分：
      原告主張，以每週6,000元（詳本院卷第40頁）；1年折
        計51週（365/7=52.14）計，每年得請求金額為30萬6,
        000元，10年共306萬元等情。經核前述每年30萬6,000
        元之計算基準，既未高於原告所提出單據之折算，此部
        分基準，自屬有據。
      再依霍夫曼法計算，扣除中間利息後，此部分得請求金
        額為253萬3,155元。逾此部分請求則屬無據。
        年別5%複式霍夫曼計算法（第一年不扣除中間利息），
        其計算式為：[306000*8.00000000（此為應受扶養10年
        之霍夫曼係數）]=2,533,155（小數點以下四捨五入）
    (4)基上，此部分原告得請求金額為319萬6,495元（663,340+
      2,533,155=3,196,495）。
  (三)就醫交通費：原告主張，其因受傷就醫，共支出交通費6,44
    0元（每次140元，共46次）等情，為被告所未爭執，原告此
    部分請求，應屬有據。
  (四)非財產損害：原告主張，其車禍受傷致受有永有無法回復之
    傷害，爰請求賠償非財產損害100萬元等情。經本院審酌原
    告為國小畢業、目前無業、喪夫（有戶籍資料查詢結果在卷
    可佐）；因本件車禍發生受有頭部外傷、蜘蛛網膜下出血、
    腦水腫、意識昏迷、下唇裂傷之傷害；並領有中度身心障礙
    手冊（有診斷證明書及身心障礙手冊附卷可佐）；被告為大
    學畢業、從事保全業，家境勉持（有警訊筆錄1份在卷可佐
    ）等情，及兩造之教育、經濟狀況、家庭狀況、本件侵權行
    為發生之原因、造成之結果等一切情狀，認原告請求賠償50
    萬元，為妥適，應予准許，逾此部分之請求則屬過巨，應予
    駁回。
  (五)基上，原告因系爭車禍所受損害計為384萬7,322元（144,38
    7+3,196,495+6,440+500,000=3,847,322）。再依民法第217
    條規定減輕被告賠償金額之70%後，原告得請求金額115萬4,
    197元。
五、綜上論述，原告依據侵權行為法律關係得請求賠償之金額為
    115萬4,197元，扣除被告已支付16萬8,945元，再扣除原告
    已領強制汽車責任保險理賠金67萬1,348元及2萬2,390元（
    詳本院99年9月30日言詞辯論筆錄）後，本件原告請求被告
    賠償金額為29萬1,514元，及自99年4月2日起至清償日止，
    按年息5%計算之利息，為有理由，應予准許；逾此部分之請
    求，則屬無據，應予駁回。又原告勝訴部分，所命給付金額
    未逾50萬元，爰依職權宣告假執行。
結論：原告之訴為一部有理由、一部無理由，依民事訴訟法第79
條、第389條，判決如主文。
中    華    民    國    99    年    10   月    14    日
                  民事第一庭    法  官  黃信滿
以上正本係照原本作成
如對本判決上訴，須於判決送達後20日內向本院提出上訴狀
中    華    民    國    99    年    10   月    14    日
                                書記官  莊琬婷

司法院資訊處製作；財團法人民間司法改革基金會備份。
